臺灣高等法院高雄分院民事判決　　　　　98年度重上字第55號
上　訴　人　江素珍
訴訟代理人　陳水聰律師
　　　　　　陳宏義律師
上　訴　人　黃美月
訴訟代理人　鍾金水
上列當事人間因拆屋還地事件，對於民國98年6 月30日臺灣高雄
地方法院98年度訴字第715 號第一審判決提起上訴，本院於100
年5 月11日辯論終結，判決如下：
    主  文
原判決關於命上訴人黃美月給付超過新台幣拾參萬肆仟捌佰捌拾
貳元本息部分，及命上訴人黃美月負擔訴訟費用之裁判均廢棄。
前開廢棄部分，上訴人江素珍在第一審之訴駁回。
上訴人黃美月其餘上訴駁回。
上訴人江素珍上訴駁回。
第一審關於命上訴人黃美月負擔訴訟費用部分，及第二審訴訟費
用關於上訴人黃美月上訴部分，由上訴人黃美月負擔五分之一，
餘由上訴人江素珍負擔。第二審訴訟費用關於上訴人江素珍上訴
部分，由上訴人江素珍負擔。
    事 實 及 理 由
一、上訴人江素珍主張：坐落於高雄市鳳山區○○○段72地號土
    地（下稱系爭土地）為伊所有，而其上建號18、19號即門牌
    號碼高雄市○○區○○街52號建物（下稱系爭建物），原為
    伊配偶林文石所有，伊與林文石間有法定租賃關係存在。嗣
    上訴人黃美月於民國96年7 月18日經台灣高雄地方法院（下
    稱高雄地院）93年度執字第41337 號強制執行事件（下稱系
    爭執行事件）執行拍賣，拍定買受系爭建物，於96年8 月2
    日取得所有權。惟伊對於系爭建物應有優先承買權，黃美月
    取得系爭建物之所有權，應屬無效。且系爭建物係磚造結構
    ，於32年間建造完成，迄今已逾65年，超過固定資產25年之
    使用年限，黃美月自無民法第425 條之1 適用餘地。系爭建
    物占有系爭土地如原判決附圖（下稱附圖）所示A 部分面積
    254 平方公尺，故黃美月自應將此無權占有部分拆除並返還
    土地。又黃美月無權占有期間，係無法律上之原因而受有相
    當於租金之利益，致伊受有損害，伊自得請求黃美月返還自
    96年8 月2 日起至98年1 月2 日止之不當得利新台幣（下同
    ）654,897 元。縱認黃美月有使用系爭土地之權利，然因兩
    造對於租金無法協議，伊亦得依租賃契約關係，請求黃美月
    給付自96年8 月2 日起至98年1 月2 日止之租金654,897 元
    。爰依民法第767 條、第179 條、第425 條之1 第2 項之規
    定，求為命黃美月應將如附圖所示A 部分面積254 平方公尺
    地上物拆除，返還土地予伊；暨黃美月應給付伊654,897 元
    ，及自起訴狀繕本送達翌日起至清償日止，按年息5%計算利
    息之判決。（至江素珍於原審就金錢請求部分，原請求黃美
    月給付935,566 元本息，經原判決駁回其中280,669 元本息
    部分，未據上訴，業已確定，茲不贅列。）
二、黃美月則以：系爭土地及系爭建物原均為林文石所有，林文
    石於90年10月18日將系爭土地以贈與為原因移轉登記予江素
    珍，系爭建物則由伊經法院拍賣買受而取得所有權，則依民
    法第425 條之1 規定，伊自得基於租賃關係使用系爭土地，
    並非無權占有系爭土地。另系爭建物仍屬可使用狀態，江素
    珍所請求之租金數額過高等語，資為抗辯。
三、原審判決黃美月應給付江素珍654,897 元，及自98年4 月3
    日起至清償日止，按年息5%計算之利息，並駁回江素珍其餘
    之訴。兩造均提起上訴，江素珍於本院聲明：(一)原判決關於
    後開第二項部分廢棄。(二)上開廢棄部分，黃美月應將如附圖
    所示A 部分面積254 平方公尺地上物拆除，將系爭土地返還
    予江美珍。(三)黃美月之上訴駁回。黃美月則聲明：(一)原判決
    不利於黃美月部分廢棄。(二)上開廢棄部分，江美珍於第一審
    之訴駁回。(三)江素珍之上訴駁回。
四、兩造不爭執及爭執之事項
  (一)不爭執事項
  1.系爭土地為原為江素珍之配偶林文石所有，林文石於90年10
    月18日，以贈與為原因將之移轉登記予江素珍。
  2.系爭建物坐落在系爭土地上，原所有權人為林文石，黃美月
    於96年7 月18日經法院拍賣買受系爭建物，於同年9 月4 日
    辦妥所有權移轉登記。
  (二)爭執之事項
  1.黃美月占用系爭土地，是否有合法權源？江素珍請求其拆屋
    還地及返還不當得利，是否有據？
  2.江素珍請求黃美月給付租金，是否有據？數額為何？
五、黃美月占用系爭土地，是否有合法權源？江素珍請求其拆屋
    還地及返還不當得利，是否有據？
  (一)按土地及其土地上之房屋同屬一人所有，而僅將土地或僅將
    房屋所有權讓與他人，或將土地及房屋同時或先後讓與相異
    之人時，土地受讓人或房屋受讓人與讓與人間或房屋受讓人
    與土地受讓人間，推定在房屋得使用期限內，有租賃關係，
    其期限不受第449 條第1 項規定之限制，民法第425 條之1
    第1 項定有明文；次按土地法第104 條規定﹕「基地出賣時
    ，承租人有依同樣條件優先購買之權。房屋出賣時，基地所
    有人有依同樣條件優先購買之權」，立法意旨，在於房屋及
    基地如不屬於同一人所有時，毋論基地或房屋之所有人出賣
    其基地或房屋時，對方均有優先購買其基地或房屋之權利。
    至於房屋之所有人係租地自建，或向前手購買房屋承租基地
    ，均有土地法第104 條之適用（最高法院62年台上字第2962
    號判例參照）。又按民法第426 條之2 及土地法第104 條所
    定之「基地承租人之優先承買權（優先購買權）」，係基於
    各該法律之規定，對「基地出賣人」而生「先買特權（先買
    權）」之形成權，此項優先承買權對出賣人具有相對之物權
    效力，承租人一旦行使該權利，即係對出賣人行使買賣契約
    訂立請求權，亦即請求出賣人按其與第三人約定之同樣出賣
    條件補訂書面契約。是以上揭二條文所稱之「出賣條件以書
    面通知」及「出賣通知」者，係專指「出賣人」將同樣出賣
    條件（諸如買賣標的、範圍、價金、付款、瑕疵擔保等是）
    對優先承買權人而為通知而言，不包括買受該基地第三人之
    通知在內，此觀民法第426 條之2 第2 項增訂「前項情形，
    『出賣人』應將出賣條件以書面通知優先承買權人。優先承
    買權人於通知達到後10日內未以書面表示承買者，視為放棄
    」，並於第3 項增設「『出賣人』未以書面通知優先承買權
    人而為所有權之移轉登記者，不得對抗優先承買權人」，暨
    土地法第104 條第2 項規定「前項優先購買權人，於接到『
    出賣通知』後10日內不表示者，其優先購買權視為放棄。『
    出賣人』未通知優先購買權人而與第三人訂立買賣契約者，
    其契約不得對抗優先購買權人」等文字，並參照88年4 月21
    日增訂民法第426 條之2 及64年7 月24日修正土地法第104
    條規定時，所揭櫫「為達到使用與所有合一之目的，促進物
    之利用並減少糾紛，爰參照土地法第104 條規定，增訂本條
    」及「為保護現有基地或房屋所有權人、承租人或其他合法
    使用人之權益」之立法意旨自明（最高法院99年度台上字第
    1699號裁定可參）。
  (二)經查，系爭土地及系爭建物原均為林文石所有，林文石於90
    年10月18日，將系爭土地以贈與為原因移轉登記予江素珍，
    系爭建物於96年7 月18日經法院拍賣而由黃美月拍定，於同
    年8 月13日收受不動產移轉證書，於同年9 月4 日辦妥所有
    權移轉登記等情，有土地登記第二類謄本、建物登記第二類
    謄本、異動索引為證（原審卷第7 、23至27頁），並經本院
    調閱系爭執行事件卷宗，有拍賣不動產筆錄、不動產移轉證
    書附於該卷可稽。則依上開說明，林文石僅將系爭土地贈與
    江素珍，又無證據證明其二人間就系爭建物使用系爭土地有
    訂立何契約存在，則依民法第425 條之1 第1 項規定，江素
    珍與林文石間推定在房屋得使用期限內，有租賃關係，準此
    ，江素珍自得於出賣人林文石將出賣條件通知達到後10日內
    表示承買。惟本件出賣人林文石迄未踐行通知江素珍行使優
    先購買之程序，江素珍雖在系爭執行事件中於98年6 月23日
    、同年7 月24日具狀聲明異議表示有優先承買權存在等情，
    然經執行法院裁定駁回其異議，並已確定，此有系爭執行事
    件卷附上開書狀及裁定可憑，江素珍即未再另行提起訴訟確
    認有優先承買權存在，自不生行使之效力。至江素珍固於本
    件訴訟中屢屢表示其有優先承買權，惟優先承買權乃基於法
    律規定而生先買權之形成權，是出賣人應對承租人為通知義
    務，承租人亦應對出賣人為應買之表示，江素珍於本件訴訟
    僅對買受人之黃美月為優先承買之表示，而非對出賣人為之
    ，應不生行使優先承買權之效力。又黃美月既經由法院強制
    執行拍賣程序，而買受取得系爭建物之所有權，致系爭土地
    及建物分屬江素珍及黃美月所有，則依民法第425 條之1 第
    1 項之規定，兩造間推定在系爭房屋得使用期限內，有租賃
    關係存在，則黃美月所有系爭建物因租賃關係使用系爭土地
    ，即有正當權源，而非無權占有，江素珍自不得主張黃美月
    無權占有系爭土地而請求返還該土地。矧且，江素珍縱有優
    先承買權，應係買受系爭建物，其請求黃美月拆除系爭建物
    亦屬無據。
  (三)江素珍雖主張系爭建物為磚造房屋，耐用年數為25年，然系
    爭建物係於32年間即已建築完成，迄今使用已逾65年，應已
    無法使用云云。惟系爭建物雖係32、33年間興建，然經高雄
    地院於強制執行程序時經送國登不動產估價師事務所鑑定，
    建號18號部分價值276,000 元、建號19號部分價值104,000
    元，並非不堪使用而為無價值之物，此有該事務所95年3 月
    30日鑑定報告可稽（系爭執行事件卷(一)所附），且經原審及
    本院勘驗後，系爭建物雖屬老舊，然外觀完整，內部並有隔
    間，並無倒塌情形，有現場照片可參（原審卷第58、59頁、
    本院卷第149 至152 頁），江素珍於本院復捨棄重新鑑定（
    本院卷第161 頁），堪認系爭建物屬可使用狀態，是江素珍
    主張系爭建物有不得使用之情云云，自無足取。
  (四)據上，兩造間在系爭建物得使用期限內有租賃關係存在，則
    系爭房屋占有系爭土地，即非無權占有，黃美月自無妨害江
    素珍之所有權，亦無受有不當得利之情事存在。從而，江素
    珍請求黃美月拆屋還地及請求相當於租金之不當得利，均無
    可取。
六、江素珍請求黃美月給付租金，是否有據？數額為何？
  (一)按民法第425 條之1 第1 項前段之租賃關係，其租金數額當
    事人不能協議時，得請求法院定之，同條第2 項定有明文。
    足見出讓人將土地及房屋單獨出讓或出讓與相異之人時，該
    房屋所有權人即得於房屋可使用期限內，繼續「合法使用」
    該房屋所坐落之土地。縱房屋所有權人須支付相當之對價，
    非可當然「無償使用」該土地，然除別有約定外，仍不影響
    其對於房屋坐落土地之「有權使用」（最高法院93年度台上
    字第1792號判決可資參照），是依上開說明，房屋之所有權
    人即得於房屋可使用期限內，繼續合法使用該房屋所坐落之
    土地，然須支付相當之對價。是江素珍主張黃美月應依租賃
    之法律關係給付其租金，且兩造對於租金數額不能協議，乃
    請求法院定其數額，即屬有據。又租金之支付義務並非法院
    所創設，不過以法律所定法定承租人有支付租金義務為前提
    ，由法院定其金額而已，故法院決定之租金應溯及租賃關係
    成立之日起算，是於租賃關係成立時，即有支付租金之義務
    。
  (二)次按城市地方房屋之租金，以不超過土地及其建築物申報總
    價年息10﹪為限，租用基地建築房屋準用之，土地法第97條
    第1 項、第105 條分別定有明文。所謂土地總價額，係以法
    定地價為準，為土地法施行法第25條所明定。而法定地價，
    依土地法第148 條規定，係土地所有人依該法規定所申報之
    地價。又基地租金之數額，除以基地申報地價為基礎外，尚
    須斟酌基地之位置，工商業繁榮之程度，承租人利用基地之
    經濟價值及所受利益等項，並與鄰地租金相比較，以為決定
    ，並非必達申報總地價年息10% 最高額（最高法院68年台上
    字第3071號判例可參）。經查：系爭土地為建地，96年至98
    年申報地價為每平方公尺5,440 元之事實，有土地登記謄本
    在卷可憑（原審卷第7 頁），又系爭建物所在位置，雖對面
    有廟宇，惟前臨8 米之巷道，臨近鳳山火車站、中山國小、
    曹公國小、青年國中及量販店，交通便利，及系爭建物屬1
    樓磚造之建物等情，業經原審及本院勘驗屬實，有勘驗筆錄
    及現場照片可資佐證（原審卷第54至60頁、本院卷第146 至
    150 頁）。經審酌系爭土地應屬繁榮地段，生活機能尚佳等
    情，認本件應以年息7%計算租金應屬適當，江素珍亦認應依
    申報地價之年息7%計算為合理（本院卷第46頁），黃美月認
    應以年息5%計算，尚不足取。又系爭建物面積登記共271.99
    平方公尺（197.42＋74.57 ＝271.99），有建物登記簿謄本
    可稽（原審卷第102 、103 頁），然黃美月實際使用範圍為
    254 平方公尺，有高雄縣鳳山地政事務所98年6 月4 日鳳地
    所二字第0980006152號函所附複丈成果圖可憑（原審卷第69
    、70頁），江素珍就此部分之土地即無法再行使用、收益，
    是江素珍請求黃美月給付使用面積為254 平方公尺之租金，
    自屬有據。另系爭建物係由黃美月經法院拍賣而買受，於96
    年8 月13日收受不動產權利移轉證書等情，有系爭執行事件
    卷附之拍賣不動產筆錄、不動產權利移轉證書、送達證書可
    憑。則依強制執行法第98條第1 項規定，黃美月係於96年8
    月13日取得系爭建物之所有權。是黃美月自96年8 月13日起
    至98年1 月2 日共509 日，占用系爭土地之租金應為134,
    882 元（5,440 ×254 ×7%÷365 ×509 ＝134,882 ，元以
    下四捨五入），江素珍逾此部分之請求，即屬無據。
七、綜上所述，兩造間推定在系爭建物得使用期限內，有租賃關
    係存在，則江素珍依據租賃契約關係，請求黃美月給付租金
    134,882 元，及自起訴狀繕本送達翌日即98年4 月3 日起至
    清償日止，按年息5%計算之利息，為有理由，逾此部分之請
    求，即屬無據。原審就超過上開應准許部分，為黃美月敗訴
    之判決，自有未洽，黃美月上訴意旨就此部分指摘原判決不
    當，求予廢棄改判，為有理由。至於上開應准許部分，原審
    判命黃美月給付，及原審為江素珍敗訴之判決部分，理由雖
    均有未當，惟結論與本院認定相符，仍應予以維持，黃美月
    及江素珍上訴意旨，就此部分，仍執陳詞，指摘原判決不當
    ，求予廢棄，為無理由，應駁回其等之上訴。本件事證已臻
    明確，兩造其餘攻擊防禦方法及舉證，核與判決結果不生影
    響，茲不予論列，併予敘明。
據上論結，本件黃美月之上訴為一部有理由，一部無理由，江素
珍之上訴為無理由，依民事訴訟法第450 條、第449 條第2 項、
第78條、第79條，判決如主文。
中   華    民    國    100    年    5     月    25    日
                            民事第一庭
                                審判長法官  蔡明宛
                                法      官  曾錦昌
                                法      官  魏式璧
以上正本證明與原本無異。
黃美月不得上訴。
江素珍如對本判決上訴，須於判決送達後20日內向本院提出上訴
狀，其未表明上訴理由者，應於上訴後20日內向本院提出上訴理
由書（均須按他造當事人之人數附繕本）。上訴時應提出委任律
師或具有律師資格之人之委任狀，並依附註條文規定辦理。如委
任律師提起上訴者，應一併繳納上訴審裁判費。
中   華    民    國    100    年    5     月    25    日
                                書  記  官  林佳蓉
附註：
民事訴訟法第466 條之1
對於第二審判決上訴，上訴人應委任律師為訴訟代理人，但上訴
人或其法定代理人具有律師資格者，不在此限。
上訴人之配偶、三親等內之血親、二親等內之姻親，或上訴人為
法人、中央或地方機關時，其所屬專任人員具有律師資格並經法
院認適當者，亦得為第三審訴訟代理人。
第1 項但書及第2 項情形，應於提起上訴或委任時釋明之。